【裁判字號】    97,台上,2092
【裁判日期】    970522
【裁判案由】    貪污
【裁判全文】
最高法院刑事判決            九十七年度台上字第二０九二號
上  訴  人  甲○○
選任辯護人  尤伯祥律師
            盧國勳律師
            陳怡文律師
上  訴  人  乙○○（原名張維正、張維政）
選任辯護人  林永頌律師
            張譽尹律師
上  訴  人  丙○○（原名王湘茹、王薏菁）
選任辯護人  金  鑫律師
上列上訴人等因貪污案件，不服台灣高等法院中華民國九十六年
二月二十七日第二審判決（九十四年度上訴字第一００二號，起
訴案號：台灣桃園地方法院檢察署八十七年度偵字第四七六八、
五六七三、五七二三、九六四五號），提起上訴，本院判決如下
：
    主  文
原判決撤銷，發回台灣高等法院。
    理  由
本件原判決撤銷第一審之科刑判決，改判依修正前刑法連續犯或
牽連犯之規定，論處上訴人甲○○共同連續依據法令從事公務之
人員，對於違背職務之行為，收受賄賂罪刑；論處上訴人乙○○
（原名張維正、張維政）共同連續依據法令從事公務之人員，對
於違背職務之行為，期約賄賂罪刑；論處上訴人丙○○（原名王
湘茹、王薏菁）共同不具依據法令從事公務之人員及受公務機關
委託承辦公務之人之身分對於依據法令從事公務之人員，交付賄
賂罪刑。固非無見。
惟查：（一）當事人聲請調查之證據，若於證明事實確有重要關
係，而又非不易調查或不能調查者，則為明瞭案情起見，自應盡
職權能事，踐行調查之程序，否則縱經原法院以裁定駁回其聲請
，或於判決內記載無調查之必要，仍係審判期日應行調查之證據
未予調查，其判決即難謂非違法。原判決引用證人連天賜、江正
福在檢察官偵查時之陳述及證人陳順勝於第一審之證言，為認定
上訴人等犯罪證據之一（見原判決第十八、十九、二四至二六頁
），惟乙○○、甲○○爭執上開筆錄之證據能力，且乙○○請求
勘驗連天賜、江正福於民國八十七年四月十五日、八十七年四月
二十九日在檢察官偵查時之錄音帶及陳順勝於第一審之錄音帶；
甲○○請求勘驗連天賜、江正福於八十七年四月十五日、八十七
年四月二十九日在檢察官偵查時之錄音帶。此重要待證事項，並
非不易或不能調查，原審認無必要調查而不予調查，即有調查職
責未盡之違法。（二）有罪之判決書，須將認定之犯罪事實詳記
於事實欄，然後於理由欄內逐一說明其所憑之證據及認定之理由
，使事實與理由兩相一致，方為合法。倘所載之事實與說明之理
由不相適合，即屬判決理由矛盾之當然違背法令。原判決於事實
認定丙○○為取得棄土證明賺取差價，於八十六年二月上旬某日
，在電話中與王文正約定以每立方公尺新台幣十元代價，行賄游
金紱以取得棄土證明。游金紱為取得丙○○所提供行賄之不法利
益，乃暗示甲○○配合核發，將提拔其為民政課長，而甲○○升
官心切，遂奉命行事。丙○○隨後即將棄土證明申請書交由陳清
茂轉交游金紱，游金紱乃交由有犯意聯絡之甲○○以枕頭山垃圾
掩埋場需要覆土掩埋垃圾為由簽稿，由游金紱核批，違背渠等職
務於八十六年三月二十日以復興鄉公所八六○三六四三號函核發
林記營造股份有限公司（下稱林記公司）三十萬立方公尺之棄土
同意進場證明等情（見原判決第三至五頁）。然其判決理由卻記
載，游金紱、甲○○就林記公司部分，總共核准五萬立方公尺棄
土同意進場證明等語（見原判決第十三頁倒數第二行），核與上
開認定核發三十萬立方公尺之棄土同意進場證明之事實不相符合
，顯有事實與理由矛盾之違法。（三）刑法修正前所謂連續犯之
同一罪名，係指觸犯構成要件相同之罪名而言。是以在同一法條
或同一項款中，如其犯罪構成要件不同時，自不得成立連續犯。
原判決於事實認定甲○○先後對丙○○、楊阿連、連天賜、江正
福、陳順勝等人有多次之期約賄賂及對丙○○有一次之收受賄賂
犯行。倘若無訛，則甲○○所犯期約賄賂及收受賄賂二罪之構成
要件既非相同，自無成立修正前刑法連續犯之餘地。乃原判決理
由竟敘明「甲○○先後多次之期約賄賂與一次之收受賄賂犯行…
…，均時間緊接，所犯罪名與構成要件相同，顯係基於概括之犯
意反覆為之，均應依連續犯規定論處」（見原判決第四二頁），
並於主文諭知甲○○共同「連續」依據法令從事公務之人員，對
於違背職務之行為，收受賄賂罪刑，自有適用法則不當之違法。
（四）刑法第二條第一項之規定，係規範行為後法律變更所生新
舊法律比較適用之準據法。所謂行為後法律有變更者，包括構成
要件或法定刑度之變更。行為後法律有無變更，端視所適用處罰
之成罪或科刑條件之實質內容，修正前後法律所定要件有無不同
而定。新舊法條文之內容雖有所修正，但其修正若係無關乎要件
內容之不同或處罰之輕重，而僅為文字、文義之修正或原有實務
見解、法理之明文化，或僅條次之移列等無關有利或不利於行為
人者，即非屬該條所指之法律有變更，可毋庸依該規定為新舊法
之比較，而應依一般法律適用原則，適用裁判時法。原判決以「
關於貪污治罪條例第十一條規定不具貪污治罪條例第二條之從事
公務之人對於公務人員為行賄罪犯行所犯行賄罪部分，經比較新
舊法規定，其條項由原來之第十一條第二項修正為第十一條第三
項，法定刑度並未變更，依行為時刑法第二條第一項前段規定，
自應適用修正後貪污治罪條例第十一條第三項處斷；依現行刑法
第二條第一項規定，應適用行為時修正後貪污治罪條例第十一條
第三項處斷」等語（見原判決第四三頁），惟新舊法關於行賄罪
部分條文既僅為條次之移列，其成罪或科刑條件之實質內容並無
不同，即毋庸為新舊法之比較適用。原判決此部分為新舊法之比
較適用，其見解亦有可議。（五）有罪之判決書，應記載認定犯
罪事實所憑之證據及其認定之理由，刑事訴訟法第三百十條第一
款定有明文。原判決事實認定游金紱、乙○○、甲○○等三人，
於八十六年間分別係桃園縣復興鄉鄉公所之鄉長、秘書、民政課
課員兼任清潔隊隊長，依彼等之職掌，對於該公所位於枕頭山垃
圾掩埋場業務，負有監督或主管權責，均係依法令從事公務之人
員（見原判決第三頁）。然並未於理由內說明其憑以認定之證據
及理由，亦有理由不備之違法。以上，或為上訴人等上訴意旨所
指摘，或為本院得依職權調查之事項，應認原判決有撤銷發回更
審之原因。
據上論結，應依刑事訴訟法第三百九十七條、第四百零一條，判
決如主文。
中    華    民    國  九十七  年    五    月   二十二 日
                      最高法院刑事第二庭
                          審判長法官  莊  登  照
                                法官  黃  一  鑫
                                法官  徐  昌  錦
                                法官  許  錦  印
                                法官  張  清  埤
      本件正本證明與原本無異
                                      書  記  官
中    華    民    國  九十七  年    五    月  二十三  日
                                                      v


司法院資訊處製作；財團法人民間司法改革基金會備份。
